【裁判字號】    88,訴,5
【裁判日期】    890516
【裁判案由】    偽造有價證券等
【裁判全文】
臺灣花蓮地方法院刑事判決                              八十八年度訴字第五號
    公  訴  人  臺灣花蓮地方法院檢察署檢察官
    被      告  乙○○
    選任辯護人  林武順
右列被告因偽造有價證券等案件，經檢察官提起公訴（八十七年度偵字第一七七七號
）本院判決如左：
    主  文
乙○○無罪。
    理  由
一、公訴意旨如附件一起訴書犯罪事實欄所載。
二、按犯罪事實應依證據認定之，無證據不得推定其犯罪事實；又不能證明被告犯罪
    者，應諭知被告無罪之判決，刑事訴訟法第一百五十四條、第三百零一條第一項
    分別定有明文。再按告訴人之告訴，係以使被告受刑事訴追為目的，是其陳述是
    否與事實相符，仍應調查其他證據以資審認（最高法院五十二年台上字第一三○○號判例參照）。又事實之認定，應憑證據，如未能發現相當證據，或證據不足
    以證明，自不能以推測或擬制之方法，為裁判基礎（最高法院四十年台上字第八
    六號判例參照）。而認定不利於被告之事實，須依積極證據，苟積極證據不足為
    不利於被告事實認定時，即應為有利於被告之認定，更不必有何有利之證據（最
    高法院三十年上字第八一六號判例）；所謂「積極證據足以為不利被告事實之認
    定」係指據為訴訟上證明之全盤證據資料，在客觀上已達於通常一般之人均不致
    於有所懷疑，而得確信被告確曾犯罪之程度，若未達到此一程度，而有合理懷疑
    之存在時，即無從為有罪之認定（最高法院七十六年台上字第四九八六號判例）
    。再查刑法上所謂偽造有價證券，以無權簽發之人冒用他人名義簽發為要件，如
    果行為人基於本人之授權，或其他原因有權簽發者，則與無權之偽造行為不同（
    最高法院五十三年台上字第一八一○號判例意旨參照）。
三、訊據被告則堅決否認其涉前開公訴人所指之罪嫌，辯稱：其和丁○○為好友，其
    曾在八十五年六月間向丁○○借用於華南商業銀行花蓮分行（下稱華南銀行）之
    支票二十七、八張，當時丁○○係在其所經營之啤酒屋（設於花蓮市○○路上）
    內交付整本支票簿及印章，至八十五年八月六日因支票快用完，而委託其妻向華
    南銀行申請新的支票簿，領到後有在啤酒屋內告知丁○○，丁○○有同意，後來
    在同年十月四日其再委託其妻至華南銀行領取一本支票簿，領票後一、二天其亦
    有告知丁○○，但當時其已週轉不靈，就把支票簿還給丁○○，其所簽發丁○○
    為發票人之支票均經丁○○同意，所使用之印章也是丁○○所交付，係屬真正，
    並無偽造，此外，其所使用之支票票款均自行存款入該帳戶內支付，如果丁○○
    須要支票使用，就叫其拿給他，還叮嚀要紀錄票的去向等語。選任辯護人之辯護
    意旨如附件二辯護狀所載。
四、經查：
  (一)告訴人丁○○於八十四年十月二十日在華南銀行開立支票存款戶，帳號為000
    00000─九號，並於開戶時由丁○○領取支票五十張，其後丁○○於八十五
    年二月十七日再領取五十張支票（支票號碼為0000000號至000000
    0號，下稱第一本支票簿），另於八十五年八月六日經被告領取支票一百張（支
    票號碼為0000000號至0000000號，下稱第二本支票簿），復於八
    十五年十月四日經被告領取支票一百張（支票號碼為0000000號至000
    0000號，下稱第三本支票簿），被告領取第二本、第三本支票簿時在支票領
    用單上所蓋用之「丁○○」印章，與告訴人於開戶時所留存在華南銀行之印鑑相
    同，係屬真正等情，業經證人即華南銀行行員徐德財於偵查中證稱甚詳（台灣花
    蓮地方法院檢察署（下稱花蓮地檢署）八十六年度他字第九六號卷（下稱九六號
    偵查卷）八四、九十頁），並有支票存款往來約定書、開戶申請書、支票領用紀
    錄各一份、支票領用單三份附卷可稽（九六號偵查卷十四至十五、九二至九八頁
    ），且經被告自白有領用第二本、第三本支票簿，第一本支票簿中支票號碼00
    00000號起至0000000號共二十六紙支票及第二本支票簿，均為其所
    使用等情不諱，合先敘明。
  (二)本案係因第二本支票簿中票號0000000號、發票人丁○○、發票日八十五
    年十一月三十日、面額新台幣（下同）二十五萬元之支票一紙，經案外人宋士廷
    於發票日前存入合作金庫潮州支庫提示，詎屆期竟以該支票已經發票人掛失止付
    為由退票，經查證結果發現該支票係因涉丁○○之妻林鳳旋於八十五年十一月三
    十日申報遺失（當時丁○○在國外），並辦理掛失止付而退票，又該支票係由被
    告乙○○交付鍾金寶，鍾金寶再轉交涂聰焌，涂聰焌轉交陳梁鳳，再轉交宋士廷
    後，經屏東縣警察局潮州分局以鍾金寶涉嫌竊盜，而移請台灣屏東地方法院檢察
    署檢察官（下稱屏東地檢署）偵查，嗣經屏東地檢署對鍾金寶以該署八十六年度
    偵字第七四六號不起訴處分確定，並依職權告發丁○○涉嫌誣告後，簽請台灣高
    等法院檢察署檢察長核定移轉管轄至花蓮地檢署等情，經本院核閱屏東地檢署八
    十六年度偵字第七四六號偵查卷及所附警訊卷屬實，亦先予敘明。
  (三)告訴人丁○○完全否認有同意被告領取第二本、第三本支票簿使用之事，另就其
    借支票給被告乙節，先後陳述如下：
  1.有一次我要出國，由花蓮趕往台北，被告在車上跟我借票，之前我放了一本票在
    車上，印鑑也在裡面，我告訴他拿去用，金額告訴我太太，我只借他一張。（八
    十六年三月十一日在屏東地檢署偵訊時、八十六年五月十六日在花蓮地檢署初訊
    時，屏東地檢署七四六號偵查卷二八頁、花蓮地檢署九六號偵查卷十一頁）。
  2.我只答應車上剩下五張（支票）給他（即被告）用。（八十六年五月二十九日在
    花蓮地檢署偵訊時，九六號偵查卷六九頁）。
  3.（經訊問：你同意乙○○用幾張支票？）我只借他五十張支票本其中之一張，我
    當時支票已開好了，也用印了。（八十七年二月二十五日在花蓮地檢署偵訊時，
    二一一號偵查卷十二頁）。
  4.（經訊問：五十張那本支票何時用完？）在我出國前還剩七張，我只開立到四十
    三號那一張，八十五年八月二十日才將印鑑借給乙○○。（八十七年三月十一日
    花蓮地檢署偵訊時，二一一號偵查卷十六頁反面、十七頁）。
  5.嗣告訴人於本院訊問時，則均稱在八十五年八月十九日亦即其出國前一天（註：
    經查丁○○係在八十五年八月二十一日出境，此部分陳述應係八十五年八月二十
    日之誤，有護照一份可參，九六號偵查卷十七頁）要趕去機場，被告在車內向其
    借一張支票，其說可以，但要將支票簿連同印章交給其妻，借給被告的支票沒有
    寫金額、沒有蓋章。（八十八年四月一日、同年十一月二十五日本院訊問筆錄，
    本院卷九頁反面至十頁、五八頁）。
  (四)就告訴人前開陳述，除借用支票之張數曾有一張及五張之差別、所借用者究為空
    白支票或已簽發完成之支票等所述不一，已有可疑外，經本院調查結果尚有下列
    事證可證明告訴人指訴顯與事實不符：
  1.被告已坦承有使用第一本支票簿中支票號碼0000000號起至000000
    0號共二十六紙支票及第二本支票簿，並提出支票流向表一份（本院卷二四至二
    八頁）、及第一本支票中票號0000000號、0000000號支票二紙之
    原本可憑（本院卷十八頁證件袋內），可見告訴人前開(三)4.部分之陳述並不實在
    。
  2.第二本支票簿內票號0000000號、發票人丁○○、發票日八十五年十月三
    十日、面額六十萬元之支票一紙，係由甲○○持有並提示，經本院提示該紙支票
    後，甲○○證稱：我於某日在魏東河議員家泡茶，魏東河議員告知在場之丁○○
    想向我借款，我雖與丁○○不熟，但看在魏議員之面子上就答應了，我就當場簽
    發面額六十萬元之支票一張交給丁○○，丁○○就把前開已經簽發記載完成之票
    號0000000號支票交給我，後來這張支票有兌現；我與丁○○是朋友，以
    前有生意往來，我不認識乙○○等情，為證人甲○○於本院訊問時結證綦明（本
    院卷八一頁），並有華南銀行八十九年一月二十四日簡便行文表內所附該支票影
    本一份足參（本院卷七四、七七頁）。證人甲○○為丁○○之友人，且不認識被
    告，其所為證詞，應無偏頗被告之虞，應可採信。而告訴人既曾使用第二本支票
    簿中前開支票，其陳稱不知被告申請此本支票簿使用云云，顯與事實不符。
  3.第一本支票簿內票號0000000號、發票人丁○○、發票日八十五年十月六
    十日、面額二十萬元之支票一紙，係由丙○○持有並提示，經本院提示該紙支票
    後，丙○○證稱：這張支票是丁○○及乙○○二人一起在好幾年前在中美路上乙○○開的啤酒屋內向我借二十萬元，他們二人很好，我不確定是何人要用這筆錢
    ，丁○○有說乙○○會開票給我，後來乙○○拿這張支票給我；嗣經被告陳述當
    時之情形後（被告稱丙○○是丁○○在啤酒屋介紹給我認識，因我缺錢，丁○○
    就幫我問丙○○可否借錢給我，丙○○說可以，我就會計將支票開好後交給丁○○，拿給丙○○，丙○○當場寫取款條給我，由我隔天去領等語），丙○○證稱
    實際情形應如被告前開陳述等情，為證人丙○○於本院訊問時結證綦明（本院卷
    九二至九三頁），並有華南銀行八十九年一月二十四日簡便行文表內所附該支票
    影本一份足參（本院卷七四、七六頁）。
  4.綜上(四)2.部分之查證結果可知，告訴人丁○○指稱其不知被告去申請第二本支票
    簿使用云云，並不實在，另就前開(四)1.3.部分之查證結果，亦可知告訴人丁○○
    僅借給被告第一本支票簿最後五張中之一張云云，亦與事實不符。告訴人一再隱
    瞞事實真相，其指訴顯有嚴重瑕疵，要無足取。而告訴人既知被告使用其之支票
    ，卻不阻止，還於有需要時向被告拿票使用，可證被告辯稱係向告訴人借票使用
    乙節，應可信為真實，其發票行為既經丁○○授權，依據前開說明，要與無權之
    偽造行為有別。
  5.另告訴人前開支票帳戶內，於被告所使用之支票屆期前，均有與票面金額同額或
    大致相同金額存入，以支付票款，此有該帳戶往來明細表一份可稽（二一一號偵
    查卷十九至二五頁），被告所辯其自行存款入該帳戶內支付票款乙節，亦堪信實
    。
五、綜上所述，本案告訴人之指訴有嚴重瑕疵，與事實不符，且被告所辯其使用告訴
    人支票均經告訴人同意，應可採信。被告以告訴人名義簽發支票，既經告訴人同
    意，即已得其授權，自不能以偽造有價證券罪相繩。此外，再經本院依職權調查
    結果後，亦無其他確切之證據足認被告涉有本件犯行，揆諸首揭規定，自應對被
    告為無罪之諭知。
據上論斷，應依刑事訴訟法第三百零一條第一項判決如主文。
中        華        民        國    八十九    年    五    月    十六    日
                              臺灣花蓮地方法院刑事庭
                                  法  官  楊  碧  惠
右正本證明與原本無異。
如對本判決不服，應於送達後十日內，向本院提出上訴狀。（應抄附繕本）告訴人或
被害人如對於本判決不服者，應具備理由請求檢察官上訴，其上訴期間之計算係以檢
察官收受判決正本之日期為準。
                                  法院書記官
中      華      民      國       八 十 九     年     五    月   二十二  日


司法院資訊處製作；財團法人民間司法改革基金會備份。
